ACORDAO-COMPLETO-2467487

ACÓRDÃO 635/2021 ATA 9/2021 - PLENÁRIO

VISTOS, relatados e discutidos estes autos de Representação noticiando pretensas irregularidades havidas na Concorrência Pública 2/2020, promovida pelo Município de Itaguaçu da Bahia/BA, que tem por objeto a pavimentação asfáltica da estrada que liga o povoado de Lages do Baixio de Irecê, com a utilização de recursos federais transferidos ao ente municipal mencionado no item precedente por força do Convênio 236200/2019, celebrado com a Companhia de Desenvolvimento dos Vales do São Francisco e do Parnaíba - Codevasf.
ACORDAM os Ministros do Tribunal de Contas da União, reunidos em Sessão Plenária, ante as razões expostas pelo, em: 
9.1. com fulcro no art. 276, caput, do Regimento Interno/TCU, referendar a medida cautelar adotada pelo Relator por meio do Despacho a que se refere a Peça 48 destes autos, bem como as medidas acessórias constantes do mencionado documento; 
9.2. encaminhar cópia desta deliberação ao Município de Itaguaçu da Bahia/BA e à Companhia de Desenvolvimento dos Vales do São Francisco e do Parnaíba - Codevasf.

Referendo de medida cautelar concedida em processo de representação noticiando pretensas irregularidades havidas em concorrência que tem por objeto a pavimentação asfáltica da estrada que liga o povoado de Lages do Baixio de Irecê, com a utilização de recursos federais transferidos por força de convênio.

Município de Itaguaçu da Bahia/BA.

3. Representante: Tersan Construções e Comércio Ltda. (00.560.759/0001-29).

13.1. Ministros presentes: Ana Arraes (Presidente), Walton Alencar Rodrigues, Augusto Nardes, Raimundo Carreiro, Bruno Dantas, Vital do Rêgo e Jorge Oliveira.
13.2. Ministro-Substituto convocado: Marcos Bemquerer Costa (Relator).
13.3. Ministros-Substitutos presentes: Augusto Sherman Cavalcanti, André Luís de Carvalho e Weder de Oliveira.

ACORDAO-COMPLETO-2470673

Acórdão 919/2021 - Plenário

ACORDAO-COMPLETO-2516166

Acórdão de Relação 18918/2021 - Segunda Câmara

Acórdão de Relação

Segunda Câmara

MARCOS BEMQUERER

Cuidam os autos do expediente remetido a este Tribunal pela pessoa jurídica Tersan Construções e Comércio Ltda., noticiando pretensas irregularidades havidas na Concorrência Pública 2/2020, promovida pelo Município de Itaguaçu da Bahia/BA (Peça 1) .
2.	O objeto do aludido certame consiste na pavimentação asfáltica da estrada que liga o povoado de Lages do Baixio de Irecê, com a utilização de recursos federais transferidos ao ente municipal mencionado no item precedente por força do Convênio 236200/2019, celebrado com a Companhia de Desenvolvimento dos Vales do São Francisco e do Parnaíba - Codevasf.
3.	O ajuste em foco tem o valor global de R$ 16.267.000,00, competindo à empresa pública federal o repasse de R$ 16.235.000,00.
4.	A SeinfraCOM, após empreender o exame preliminar das informações constantes da documentação acostada, identificou os seguintes indícios de irregularidade (Peça 18) :
	4.1. não promoção de diligência junto à licitante Tersan Construções e Comércio Ltda. para correção do erro material concernente ao número equivocado do certame licitatótio no texto da "Declaração de Elaboração Independente de Proposta", o qual já estaria previamente grafado na referida declaração;
	4.2. exigência de documento não previsto na Lei 8.666/1993 como requisito de habilitação para os licitantes, como é o caso da "Declaração de Elaboração Independente de Proposta";
	4.3. exigência, como comprovante de capacidade técnico-operacional da representante, da Certidão de Acervo Técnico - CAT, não obstante esse documento não ser emitido em nome de pessoa jurídica, nos termos do art. 55 da Resolução/Confea 1.025/2009, contrariando o termo de referência do próprio edital da licitação, que previa a apresentação da CAT para a comprovação da capacidade técnico-profissional do quadro técnico da licitante, bem como desobedecendo o art. 30, inciso II e § 1º, da Lei 8.666/1993;
	4.4. ausência de exposição dos motivos em que se baseou a Comissão de Licitação para a rejeição dos argumentos apresentados pela licitante Tersan Construções e Comércio Ltda., que não foram individual e analiticamente enfrentados, e o consequente  não acolhimento do seu recurso interposto perante a dita comissão contra a sua inabilitação, em aparente afronta ao art. 50, § 1º, da Lei 9.784/1999.
5.	Naquela oportunidade, o procedimento licitatório em exame se encontrava suspenso por força de decisão judicial, motivo pelo qual a unidade especializada sugeriu a realização da prévia oitiva do Município de Itaguaçu da Bahia/BA, a fim de que encaminhasse ao Tribunal os esclarecimentos pertinentes acerca da matéria. 
6.	Este Relator, por meio do Despacho inserto à Peça 21, autorizou, com fulcro nos arts. 157 e 276, §§ 2º e 4º, do Regimento Interno/TCU, a adoção da medida supra, além da promoção de diligência junto ao ente convenente, com vistas à obtenção de informações atualizadas sobre a licitação em tela.
7.	Realizadas as comunicações processuais pertinentes, a SeinfraCOM examinou os novos elementos trazidos aos autos e produziu a instrução acostada à Peça 45.
8.	Em sua mais recente manifestação, a unidade técnica noticiou que o Município de Itaguaçu da Bahia/BA deixou de atender a oitiva e a diligência acima referenciadas, realizadas por meio de ofício expedido em 25/9/2020 (Peça 22) e reiteradas mediante ofício datado de 3/12/2020 (Peça 26) .
9.	Desse modo, sugeriu a realização de audiência do Prefeito Municipal, Sr. Adão Alves de Carvalho Filho, e de seu antecessor, Sr. Ivan Tiburtino de Oliveira, para que apresentassem suas justificativas para o não atendimento às comunicações processuais em epígrafe.
10.	Não obstante a ausência de manifestação do município convenente, a unidade especializada constatou que o certame teve prosseguimento, ante a reforma da decisão judicial que o suspendia (Peça 34) .
11.	Aduziu a SeinfraCOM que, das dez licitantes que formularam propostas no âmbito do procedimento ora analisado, somente duas foram habilitadas, a saber: Setel Construtora Ltda. e Cerqueira Correia Engenharia Ltda.
12.	A pessoa jurídica Setel Construtora Ltda. sagrou-se vencedora da disputa, tendo celebrado, posteriormente, em 11/11/2020, o Contrato 149/2020, no valor de R$ 13.659.649,53.
13.	Mediante consulta ao Sistema de Gestão de Convênios e Contratos de Repasse - Siconv, apurou a unidade especializada o repasse, pela Codevasf, em 24/12/2020, de R$ 3.247.000,00 ao Município de Itaguaçu da Bahia/BA.
14.	A unidade técnica obteve junto à Codevasf o cronograma de desembolso previsto no plano de trabalho e o cronograma físico-financeiro constante do termo contratual, documentos dos quais extraiu a informação de que novo repasse, no valor de R$ 8.117.500,00, deve ser realizado pela estatal no corrente mês de março (Peças 42/44) .
15.	Esse contexto, aliado aos indícios de irregularidade anteriormente identificados, bem como ao fato de o empreendimento encontrar-se em estágio ainda inicial, com execução financeira estimada de 7,61% para o mês de março, embasou a proposta da SeinfraCOM de suspender cautelarmente a execução do Contrato 149/2020 até que este Tribunal decida sobre o mérito das questões tratadas no presente feito, encaminhamento que, em juízo de cognição sumária, considerei adequado (Peça 45, p. 4) .
16.	Segundo se extrai dos autos, um dos fundamentos para a inabilitação da representante foi a entrega da intitulada "Declaração de Elaboração Independente de Proposta" com referência à Concorrência 18/2018, e não à Concorrência 2/2020, ora em exame.
17.	O equívoco em tela, meramente formal, poderia facilmente ser sanado a partir de realização de simples diligência junto à licitante, nos termos do art. 43, § 3º, da Lei 8.666/1993, medida que ampliaria a competitividade, sem qualquer prejuízo à isonomia que deve nortear a seleção da melhor proposta pelo Poder Público.
18.	Com efeito, salientei que tal procedimento também é previsto no subitem 14.8 do edital regulador da disputa, a seguir reproduzido (Peça 4, p. 32) : 
"14.8. É facultada à Comissão Permanente de Licitação ou autoridade superior, em qualquer fase da licitação, a promoção de diligências destinadas a esclarecer ou complementar a instrução do processo."
19.	Consignei, ademais, que a jurisprudência desta Corte é firme no sentido de ser indevida a inabilitação de licitante em razão da ausência de informações que possam ser supridas por meio de diligência, consoante ilustram os seguintes fragmentos:
Acórdão 3340/2015-TCU-Plenário (Rel. Ministro Bruno Dantas) : 
"Na condução de licitações, falhas sanáveis, meramente formais, identificadas na documentação das proponentes não devem levar necessariamente à inabilitação ou à desclassificação, cabendo à comissão de licitação promover as diligências destinadas a esclarecer dúvidas ou complementar o processamento do certame (art. 43, § 3º, da Lei 8.666/1993) ." 
Acórdão 918/2014-TCU-Plenário (Rel. Ministro Aroldo Cedraz) : 
"A inabilitação de licitante em virtude da ausência de informações que possam ser supridas por meio de diligência, de que não resulte inserção de documento novo ou afronta à isonomia entre os participantes, caracteriza inobservância à jurisprudência do TCU." 
Acórdão 2873/2014-TCU-Plenário (Rel. Ministro Augusto Sherman) : 
"Não cabe a inabilitação de licitante em razão de ausência de informações que possam ser supridas por meio de diligência, facultada pelo art. 43, § 3º, da Lei 8.666/1993, desde que não resulte inserção de documento novo ou afronta à isonomia entre os participantes."
20.	Destaquei, ainda, que o próprio modelo de "Declaração de Elaboração Independente de Proposta" fornecido pelo Município convenente anexo ao instrumento convocatório identificava o procedimento licitatório de maneira incorreta, a ele se referindo sempre como "Edital nº 18/2018" ou "Licitação de nº 18/2018", o que reforçaria a necessidade de realização de diligência saneadora.
21.	Além da questão atinente à não promoção da diligência pertinente pela comissão licitante, acima referenciada, a exigência do documento intitulado "Declaração de Elaboração Independente de Proposta" para a habilitação jurídica das licitantes pareceu irregular, por não encontrar respaldo no art. 28 da Lei 8.666/1993, que assim dispõe:
"Art. 28.  A documentação relativa à habilitação jurídica, conforme o caso, consistirá em:
I - cédula de identidade;
II - registro comercial, no caso de empresa individual;
III - ato constitutivo, estatuto ou contrato social em vigor, devidamente registrado, em se tratando de sociedades comerciais, e, no caso de sociedades por ações, acompanhado de documentos de eleição de seus administradores;
IV - inscrição do ato constitutivo, no caso de sociedades civis, acompanhada de prova de diretoria em exercício;
V - decreto de autorização, em se tratando de empresa ou sociedade estrangeira em funcionamento no País, e ato de registro ou autorização para funcionamento expedido pelo órgão competente, quando a atividade assim o exigir."
22.	Outro ponto que mereceu destaque foi a exigência, como documento comprobatório de capacidade técnico-operacional das licitantes, de Certidão de Acervo Técnico - CAT, não obstante esse documento não ser emitido em nome de pessoa jurídica, nos termos do art. 55 da Resolução/Confea 1.025/2009. 
23.	Sobre essa questão, cumpre reproduzir a análise promovida pela SeinfraCOM em seu primeiro pronunciamento nos autos (Peça 18, p. 2/3) :
"9. (...) foi alegado pela representante que a exigência da CAT em nome de pessoa jurídica é incabível por contrariar abertamente norma regulamentar emitida pelo Confea, que veda expressamente essa possibilidade no art. 55 da Resolução/Confea 1.025/2009 (Peça 1, p. 15/17) , citando ainda julgados do TCU que demandam dos jurisdicionados o cumprimento da referida norma. Por essa razão, a representante apresentou CATs para comprovação da qualificação técnica apenas do seu quadro de profissionais. Além disso, assinala a representante, que requerer CAT para pessoa jurídica conflita com o conteúdo do Termo de Referência, parte integrante do próprio edital, que menciona a comprovação de qualificação técnica mediante CAT somente dos profissionais das empresas licitantes (Peça 14, p. 12/13) .
10. Aduz ainda a representante que a qualificação técnica de empresa licitante é demonstrada mediante a comprovação da execução de serviços similares ao do objeto da licitação e que isso foi feito com a juntada de vários atestados de realização de serviços e obras de porte até maiores que o do objeto da Concorrência 2/2020 (Peça 1, p. 17/19) . Dentre os atestados, destacou-se o dado pela Cipasa Urbanismo por dizer respeito a obra que incluía a realização de obras e serviços de 20 km de drenagem e por ter objeto muito similar ao da referida concorrência, o que demonstraria a experiência da representante na área de drenagem (Peça 1, p. 19/20) . Também reclama a representante de a Comissão de Licitação não ter indicado, na sua decisão pela inabilitação, os pontos específicos do edital que teriam sido descumpridos, o que significa que não houve descumprimento de sua parte, mas sim inovação de regras de regência do certame por parte da comissão, em desobediência a um dos princípios fundamentais da licitação, que é o da vinculação ao instrumento convocatório do certame (Peça 1, p. 21/22) .  
11. A Administração Municipal, ao se pronunciar pela inaptidão técnica da representante por ausência de certidão inaplicável a pessoas jurídicas, formou juízo pela inabilitação da representante igualmente carente de fundamentação legal como o feito com suporte em um erro material, analisado nos itens 6 e 7 supra. A Lei 8.666/1993, art. 30, inciso II e § 1º, para a demonstração da capacitação técnico-operacional de empresa licitante, requer basicamente a comprovação de experiência e expertise em atividades, serviços compatíveis em características, quantidades e prazos com o objeto da licitação, acompanhada de relação das instalações, equipamentos e pessoal técnico capacitado e disponível para a execução do objeto da licitação, além de comprovar a qualificação técnico-profissional de sua equipe técnica que se responsabilizará pelos trabalhos.
12. Assim, careceu de razoabilidade a inabilitação, baseada em falta de certidão para pessoa jurídica não prevista nas normas legais e regulamentares sobre a matéria, ante todos os atestados reunidos como documentação de habilitação com o fim de demonstrar experiência e expertise em várias obras similares à do objeto da Concorrência 2/2020, bem como pela apresentação das CATs para a demonstração da qualificação profissional da equipe técnica. Tanto é assim que as justificativas usadas se mostram legalmente frágeis, superficiais, a ponto de tangenciarem a arbitrariedade, sem falar que os fatos relacionados com os procedimentos de habilitação contêm indícios fortes de restrição de competitividade, direcionamento de licitação, cerceamento do contraditório e ampla defesa etc."
24.	Consoante relatado, os elementos constantes dos autos indicaram que o segundo fundamento para a inabilitação da representante, prima facie, também não encontraria amparo nas normas e regulamentos vigentes.
25.	De igual modo, a documentação acostada não trouxe a exposição detalhada dos motivos do indeferimento, pelo Prefeito Municipal, dos recursos apresentados por diversas licitantes, entre elas a pessoa jurídica que figura neste processo como representante. Com efeito, a decisão se limitou a afirmar amparar-se em parecer emitido pela Assessoria Jurídica da Prefeitura para negar provimento aos pleitos recursais, não se tendo notícia de que o aludido documento foi disponibilizado aos interessados, situação que poderia representar afronta ao art. 50, parágrafo único, da Lei 9.784/1999.
26.	Destaquei, demais disso, que somente duas licitantes foram habilitadas e efetivamente tiveram suas propostas analisadas no certame, não obstante a baixa complexidade do objeto em disputa. 
27.	Nesse contexto, reputei que as ocorrências acima descritas, aliadas aos seus possíveis efeitos nocivos ao Poder Público decorrentes da aparente restrição ao caráter competitivo do certame, revelaram-se suficientes para a caracterização do fumus boni iuris, o primeiro dos requisitos fundamentais para a adoção de medida cautelar por esta Corte.
28.	Outro aspecto fulcral atinente ao caso em epígrafe é a informação de que o contrato decorrente do procedimento em tela foi firmado em 11/11/2020 com a pessoa jurídica Setel Construtora Ltda. O avanço da execução físico-financeira da avença, ainda em fase inicial, poderia inviabilizar ou dificultar a adoção, pelo TCU, de futuras providências atinentes ao cumprimento da legislação vigente, como a expedição de determinação para que se declarem nulos os atos administrativos praticados a partir da decisão que inabilitou a representante e outras licitantes. Desse modo, considerei configurado o periculum in mora.
29.	Acrescento, também, que, tendo em vista tanto a natureza do empreendimento quanto a ainda incipiente execução do objeto contratado, a SeinfraCOM afastou o periculum in mora reverso, nos seguintes termos (Peça 45, p. 4) : 
"Já em relação ao periculum in mora ao reverso, a própria natureza do objeto, que compreende a pavimentação asfáltica apenas do primeiro trecho, de 20,25 km, da via que liga o povoado de Lages até o projeto de irrigação denominado Baixio de Irecê, com extensão total de 40,5 km (Peça 14, p. 7/8) , assim como a reduzida execução contratual até o momento, afastam sua incidência."
30.	Assim, considerando as ocorrências discutidas nos presentes autos, deferi a medida cautelar proposta pelo órgão instrutivo, determinando ao Município de Itaguaçu da Bahia/BA a suspensão da execução do Contrato 149/2020, celebrado com a sociedade empresarial Setel Construtora Ltda., até que este Tribunal se manifeste conclusivamente a respeito das questões tratadas no bojo deste feito.
31.	Autorizei a SeinfraCOM, ademais, a promover, com fundamento nos arts. 276, § 3º, e 250, inciso V, do RI/TCU, a oitiva do ente municipal, a fim de que este se manifestasse, no prazo de 15 (quinze) dias, sobre as ocorrências a que se referem os subitens 4.1 a 4.4 deste Despacho, descritas mais pormenorizadamente no item 33, alínea d, subalíneas d.1 a d.4, da instrução precedente (Peça 45, p. 6) . 
32.	Determinei, ademais, que a secretaria especializada também promovesse, com fulcro no art. 250, inciso V, do RI/TCU, a oitiva da sociedade empresarial Setel Construtora Ltda., para que se manifestasse acerca das questões tratadas nestes autos, se assim o desejasse.
33.	Deixei de acolher, todavia, a proposta de realização de audiência dos Srs. Adão Alves de Carvalho Filho e Ivan Tiburtino de Oliveira, respectivamente Prefeito do Município de Itaguaçu da Bahia/BA e seu antecessor, para que justificassem o não atendimento a oitiva e diligência promovidas pelo TCU.
34.	Com efeito, no rito processual previsto no Regimento Interno desta Corte, a resposta à oitiva tem a natureza de uma peça de defesa. No caso vertente, a oitiva do Município convenente visou justamente a permitir o esclarecimento dos indícios de irregularidade apurados pela unidade técnica, a partir da juntada da documentação comprobatória pertinente. Nessa linha, ao deixar de responder à oitiva endereçada ao ente por eles dirigido, o alcaide e seu antecessor simplesmente deixaram de exercer, naquele momento processual, o direito ao contraditório, não devendo ser apenados por isso.
35.	Quanto ao não atendimento à diligência realizada, embora a Lei 8.443/1992 preveja, em seu art. 58, inciso IV, a possibilidade de apenação aos responsáveis, consignei que foram solicitadas, basicamente, informações atualizadas sobre a licitação sub examine. Considerando que a unidade técnica logrou obter, por meio de suas pesquisas e consultas a portais oficiais, os dados necessários à instrução do feito, a ausência de resposta oficial não trouxe prejuízos ao deslinde processual. 
36.	Por fim, tendo em vista que a maior fração dos recursos empregados no empreendimento em foco provém dos cofres da Codevasf, determinei que se desse ciência do teor deste despacho à mencionada estatal, bem como ao representante.
É o Relatório.

Eraldo Ramos Tavares Júnior (21.078/OAB-BA) e outros, representando Tersan Construções e Comércio Ltda. (00.560.759/0001-29).

Não atuou.

REPRESENTAÇÃO. LICITAÇÃO. CONCORRÊNCIA. AUSÊNCIA DE REALIZAÇÃO DE DILIGÊNCIA SANEADORA E ESTABELECIMENTO DE CLÁUSULAS RESTRITIVAS À COMPETITIVIDADE, ENTRE OUTRAS OCORRÊNCIAS. OITIVA PRÉVIA. ADOÇÃO DE MEDIDA CAUTELAR. NOVA OITIVA. REFERENDO DO PLENÁRIO.

REPRESENTAÇÃO (REPR)

Secretaria de Fiscalização de Infraestrutura Hídrica, de Comunicações e de Mineração (SeinfraCOM).

Trata-se de Representação remetida a este Tribunal noticiando pretensas irregularidades havidas na Concorrência Pública 2/2020, promovida pelo Município de Itaguaçu da Bahia/BA.
2.	O objeto do aludido certame consiste na pavimentação asfáltica da estrada que liga o povoado de Lages do Baixio de Irecê, com a utilização de recursos federais transferidos ao ente municipal mencionado no item precedente por força do Convênio 236200/2019, celebrado com a Companhia de Desenvolvimento dos Vales do São Francisco e do Parnaíba - Codevasf.
3.	O ajuste em foco tem o valor global de R$ 16.267.000,00, competindo à empresa pública federal o repasse de R$ 16.235.000,00.
4.	A pessoa jurídica Setel Construtora Ltda. sagrou-se vencedora da disputa, tendo celebrado, posteriormente, em 11/11/2020, o Contrato 149/2020, no valor de R$ 13.659.649,53.
5.	A análise preliminar da documentação acostada, levada a efeito pela SeinfraCOM, revelou os seguintes indícios de irregularidade:
	5.1. não promoção de diligência junto à licitante Tersan Construções e Comércio Ltda. para correção do erro material concernente ao número equivocado do certame licitatótio no texto da "Declaração de Elaboração Independente de Proposta", o qual já estaria previamente grafado na referida declaração;
	5.2. exigência de documento não previsto na Lei 8.666/1993 como requisito de habilitação para os licitantes, como é o caso da "Declaração de Elaboração Independente de Proposta";
	5.3. exigência, como comprovante de capacidade técnico-operacional da representante, da Certidão de Acervo Técnico - CAT, não obstante esse documento não ser emitido em nome de pessoa jurídica, nos termos do art. 55 da Resolução/Confea 1.025/2009, contrariando o termo de referência do próprio edital da licitação, que previa a apresentação da CAT para a comprovação da capacidade técnico-profissional do quadro técnico da licitante, bem como desobedecendo o art. 30, inciso II e § 1º, da Lei 8.666/1993;
	5.4. ausência de exposição dos motivos em que se baseou a Comissão de Licitação para a rejeição dos argumentos apresentados pela licitante Tersan Construções e Comércio Ltda., que não foram individual e analiticamente enfrentados, e o consequente  não acolhimento do seu recurso interposto perante a dita comissão contra a sua inabilitação, em aparente afronta ao art. 50, § 1º, da Lei 9.784/1999.
6.	Desse modo, determinei cautelarmente, em 19/03/2021 e com fulcro no art. 276 do Regimento Interno/TCU, que o Município de Itaguaçu da Bahia/BA suspendesse a execução do mencionado Contrato 149/2020 até que este Tribunal se manifeste conclusivamente a respeito das questões tratadas no bojo deste feito.
7.	Nesse contexto, ante as razões de decidir apresentadas no Relatório precedente e com fundamento no art. 276, § 1º, do RI/TCU, voto por que seja adotado o Acórdão que ora submeto à apreciação deste Colegiado.
T.C.U., Sala das Sessões, em 24 de março de 2021.
MARCOS BEMQUERER COSTA
Relator